【裁判字號】    98,訴,306
【裁判日期】    991001
【裁判案由】    清償借款
【裁判全文】
臺灣苗栗地方法院民事判決               98年度訴字第306號
原      告  國泰人壽保險股份有限公司
法定代理人  乙○○
訴訟代理人  甲○○
被      告  丙○○
            陳冠孝原名陳標本.
上列當事人間請求清償借款事件，本院於民國99年9 月16日言詞
辯論終結，判決如下：
    主  文
被告應連帶給付原告新台幣貳佰參拾柒萬陸仟玖佰玖拾陸元，及
自民國八十九年十二月十五日起至清償日止，按年利率百分之八
點七計算之利息，並自民國八十九年十二月十五日起至清償日止
，按上開利率百分之二十計算之違約金。
訴訟費用由被告連帶負擔。
本判決第一項於原告以新臺幣捌拾萬元為被告供擔保後，得假執
行。
    事  實
一、原告起訴主張：被告丙○○邀同被告陳冠孝（原名陳標本）
    擔任連帶保證人向原告借款，被告陳冠孝先填寫客戶資料表
    1 份（下稱系爭客戶資料表）供原告辦理徵信後，兩造於民
    國84年9 月27日簽訂借據、約定書各1 份（下稱系爭借據、
    約定書），原告並於84年10月18日撥款新臺幣（下同）400
    萬元予被告丙○○，約定借款期間自84年10月18日起至114
    年10月18日止，借款利息按年息8.72％計算，並同意自借款
    日起算1 年及往後每屆滿半年改按原告當月保單分紅利率機
    動調整之，還款方式則自借款日起前5 年以每滿1 個月付息
    一次，後25年共分300 期，每期以年金法平均攤還本利息，
    如有一期未履行，即喪失期限利益及分期攤還權利，全部債
    務視為到期。惟被告丙○○自87年4 月19日起即未依約清償
    ，屢經催討均置之不理，嗣經原告聲請拍賣抵押物，經分配
    後仍不足2,376,996 元，被告等迄今仍未清償。為此，爰依
    消費借貸及連帶保證之法律關係，請求被告連帶給付2,376,
    996 元之借款及利息、違約金。並聲明：(1)如主文第1 項所
    示；(2)願供擔保，請准宣告假執行。
二、被告陳冠孝辯稱：其與本件借貸無關，亦未擔任本件借貸之
    連帶保證人，原告提出之系爭借據、約定書上連帶保證人「
    陳標本」之簽名並非其書寫，印文亦非真正。原告向其催討
    ，並無理由等語。並聲明：原告之訴駁回。
三、被告丙○○未於言詞辯論期日到場，亦未提出書狀作何聲明
    或陳述。
    理  由
一、被告丙○○經合法通知，未於言詞辯論期日到場，核無民事
    訴訟法第386 條各款所列情形，爰依原告聲請，由其一造辯
    論而為判決。
二、原告主張被告丙○○於84年10月18日向其借得400 萬元，惟
    自87年4 月19日起即未依約清償，經原告聲請拍賣抵押物後
    受分配，尚不足2,376,996 元等情，業據原告提出系爭借據
    、約定書、強制執行金額計算書分配表（卷第21至23頁）等
    件在卷可證，且為被告陳冠孝所不爭執。而被告丙○○經合
    法通知，未於言詞辯論期日到場，亦未提出書狀作何聲明或
    陳述，堪信原告此部分之主張為真實。
三、原告主張被告陳冠孝為本件借款之連帶保證人，為被告陳冠
    孝所否認，並以系爭借據、約定書上「陳標本」之簽名、印
    文係屬偽造等語置辯。則本件之爭點為：系爭借據、約定書
    上「陳標本」之簽名是否為真正？
（一）按文書之真偽，得依核對筆跡或印跡證之，而筆跡或印跡
      是否相符，法院得囑託機關鑑定，或其自由心證判斷之，
      最高法院著有19年度上字第2189號、28年度上字第1905號
      例意旨可資參照。兩造均聲請將系爭借據、約定書上「陳
      標本」之署押送請鑑定機關鑑定筆跡之真正，是本院命原
      告提出留有「陳標本」署押之相關文件，並依職權向被告
      陳冠孝開戶之金融機關調取申請開戶等相關資料，及命被
      告陳冠孝當庭書寫「陳標本」等字，茲分別說明如下：
      （1）原告所提出簽有「陳標本」署押之文件：
           系爭借據（卷第140頁）。
            【編為甲1 類筆跡】
           系爭約定書（卷第141頁）。
            【署押2枚編為甲2 類筆跡】
           系爭客戶資料表（卷第142 頁）。被告陳冠孝不
             爭執其上「陳標本」署押之真正。
            【署押4枚編為甲3 類筆跡】
           84年4 月間萬代福101 終身壽險保險要保書（保
             單編號：0000000000）、體格檢查書、高保額附
             加訪問報告書、新契約變更要保內容承保同意書
             、檢驗報告單等資料（卷143 至155 頁）。被告
             陳冠孝自認其上「陳標本」署押之真正。
            【編為乙類筆跡】
      （2）本院向金融機構調取被告陳冠孝之申請開戶資料：
           台灣中小企業銀行：73年2 月27日支票存款開戶
             申請書、73年3 月10日印鑑卡及支票存款約定書
             各1 紙上「陳標本」署押（卷第157 至159 頁）
             。
           華南商業銀行：79年9 月6 日支票存款往來約定
             書及支票存款開戶申請書、83年3 月16日印鑑卡
             及存戶更換取款印鑑申請書各1 紙上「陳標本」
             署押（卷第160至163頁）。
           第一商業銀行：81年8 月14日活期儲蓄存款印鑑
             卡上「陳標本」署押，90年2 月23日存戶更換取
             款印鑑卡上「陳冠孝」署押（卷第166 至169 頁
             ）。
           台灣中小企業銀行：81年8 月10日印鑑卡1 紙上
             「陳標本」署押（卷第170頁）。
           中國信託商業銀行：94年8 月19日號印鑑卡及辦
             理各項業務申請書各1 紙上「陳冠孝」署押（卷
             第164、165頁）。
           臺灣銀行：95年11月27日綜合存款印鑑卡上「陳
             冠孝」署押（卷第156頁）。
           【以上「陳標本」及陳冠孝之「陳」筆跡均編為乙
             類筆跡】
      （3）本院於99年5 月31日當庭命被告陳冠孝書寫「陳標
           本」、「竹南鎮○○路1012號」、「K0000000-00
           」、「苗栗」、「苗栗縣」、「陳素完」、「砂石
           」、「華南銀行」、「第一」、「582060」、「000
           0000」、「128671」等字筆跡15紙（卷第171 至185
           頁）。
          【以上「陳標本」之署押及陳素完之「陳」筆跡均編
           為乙類筆跡】
（二）本院將上述（一）（1 ）至（3 ）資料原本送請法務部調
      查局鑑定「陳標本」之筆跡是否相同。經調查局依歸納分
      析、特徵比對法鑑定，鑑定結果認：「一、甲3 類筆跡與
      乙類筆跡相同。二、有關甲1 、甲2 類筆跡與乙類筆跡之
      異同，經檢視認為甲1 、甲2 類與乙類筆跡之態勢神韻、
      結構佈局大致相符，但其部分筆畫特徵不同，惟該不同處
      究係因所用書寫工具不同所致（即甲1 、甲2 類筆跡係以
      出墨量較多之鋼珠筆所書，乙類筆跡則大多用原子筆寫成
      ）抑或由不同人書寫而成，依現有資料歉難研判。」等情
      ，有該局99年8 月5 日調科貳字第09900323240 號鑑定書
      附卷可稽（卷第141 至143 頁）。易言之，鑑定結果認甲
      3 類筆跡即系爭客戶資料表上「陳標本」署押確係由被告
      陳冠孝所親自書寫；甲1 、甲2 類筆跡即系爭借據、約定
      書上「陳標本」署押與乙類筆跡即上述（一）（1 ）原告
      提供之文件、（2 ）本院向金融機構調取被告陳冠孝之
      申請開戶資料、（3 ）本院於99年5 月31日當庭命被告陳
      冠孝書寫字跡之態勢神韻、結構佈局大致相符，僅部分筆
      畫特徵不同（詳後述），但該不同處係因書寫工具不同抑
      或不同人書寫而成，尚難研判。基此，本件借款之系爭借
      據、約定書上「陳標本」署押與乙類被告陳冠孝之筆跡經
      調查局鑑定後，已認定二者筆跡之態勢神韻、結構佈局大
      致相符。雖有部分筆畫特徵不同，然依鑑定書所附筆跡鑑
      定分析表「比對說明」欄所載（卷第189 頁），該筆畫特
      徵不同者僅為綠色標示處之2 處，其餘33個筆跡之態勢神
      韻、結構佈局均與系爭借據、約定書上陳標本筆跡大致相
      符。又本院以肉眼比對甲1 、甲2 類筆跡「陳標本」與甲
      3 類、乙類筆跡之陳標本，上開「陳」字部首「」之橫劃
      與豎劃均未相連，即豎劃之起筆非由橫劃處下筆；「標」
      字部分之運筆、結構均些微傾斜、鬆散，神態相似；「本
      」字之書寫習慣有第一橫劃與豎劃相連情形，豎劃末端之
      勾劃收筆均往上挑，甚至與左撇相連。是綜觀兩者「陳標
      本」筆跡之字型態樣、勾勒筆順習慣、佈局結構、神韻氣
      勢等，可認為相似，應為同一人所書寫甚明。
（三）原告復請求傳喚本件借貸承辦對保之職員即丁○○到庭作
      證，經證人丁○○於本院99年4 月8 日審理時到庭具結證
      稱：其於94年退休，本件借貸當初是在竹南鎮○○街217
      號3 樓營業部對保，對保當時貸款人、連帶保證人均在場
      ，有核對貸款人及連帶保證人之身分證。其對被告有印象
      是因為他的名字很特殊叫陳標本。系爭借據上連帶保證人
      及系爭約定書上對保簽章欄之「陳標本」均是被告陳標本
      親自簽寫，系爭客戶資料表上陳標本簽名4 處，亦是其書
      寫等語明確（卷第93、94頁）。而證人丁○○係經本院諭
      知偽證罪處罰後始朗讀證人結文具結作證，且其與被告陳
      冠孝並非熟識，亦無怨隙，自無甘冒偽證罪重責而捏詞誣
      陷被告陳冠孝之理；再者，其關於系爭客戶資料表上陳標
      本署押4 枚均是其親簽之證詞，亦核與調查局鑑定結果第
      一項相合，足證其上開證詞應屬真實而堪憑採。
（四）綜上所述，經調查局之筆跡鑑定、本院之判斷及證人丁○
      ○之證述，堪認本件借貸之系爭借據上連帶保證人陳標本
      及系爭約定書上對保簽章欄陳標本之署押均為被告陳冠孝
      之筆跡無訛。故被告陳冠孝空言否認簽名擔任本件借貸之
      連帶保證人，顯係卸責之詞，誠不足採。是原告主張被告
      陳冠孝為本件借貸之連帶保證人，即屬有據。
四、按消費借貸者，謂當事人一方移轉金錢或其他代替物之所有
    權於他方，而約定他方以種類、品質、數量相同之物返還之
    契約；民法第474 條第1 項定有明文。又稱保證者，謂當事
    人約定，一方於他方之債務人不履行債務時，由其代負履行
    責任之契約，同法第739 條亦有明文。另保證債務之所謂連
    帶，係指保證人與主債務人負同一債務，對於債權人各負全
    部給付之責任者而言，此就民法第272 條第1 項規定連帶債
    務之文義參照觀之甚明（最高法院45年台上字第1426號判例
    可資參照）。而連帶債務之債權人，依同法第273 條第1 項
    規定，得對於債務人中之一人或數人或其全體，同時或先後
    請求全部或一部之給付，是被告陳冠孝為本件借貸之連帶保
    證人，自與主債務人即被告丙○○負同一清償責任。而被告
    丙○○向原告借款未依約按期清償，所餘借款已視為全部到
    期，已詳如前述；從而，原告依消費借貸及連帶保證關係請
    求被告等連帶給付如主文第1 項所示之本金、利息及違約金
    ，為有理由，應予准許。
五、本件事證已臻明確，兩造其餘攻擊防禦方法及舉證，經核均
    與判決結果無影響，爰無庸逐一論述，附此敘明。
六、原告陳明願供擔保，請求宣告假執行，經核無不合，爰酌定
    相當擔保金額准許之。
七、據上論結，本件原告之訴為有理由，依民事訴訟法第78條、
    第85條第2 項，判決如主文。
中    華    民    國    99    年    10    月    1     日
                  民事庭法  官  黃怡玲
以上正本係照原本作成。
如對本判決不服，須於判決送達後20日內向本院提出上訴狀（須
附繕本）。
                        書記官  孫銘宏
中    華    民    國    99    年    10    月    4     日

司法院資訊處製作；財團法人民間司法改革基金會備份。
